【裁判字號】    97,家訴,99
【裁判日期】    971202
【裁判案由】    分割遺產
【裁判全文】
臺灣臺南地方法院民事判決              97年度家訴字第99號
原      告  乙○○
訴訟代理人  郭俊廷律師
被      告  董科恩
            甲○○
            蔡丙○○
            丁○○
上列當事人間請求分割遺產事件，經本院於民國97年11月18日言
詞辯論終結，判決如下：
    主      文
兩造公同共有如附表二所示之存款及其所生孳息，由兩造依附表
一所示應繼分比例分配。
兩造公同共有如附表三所示之現金，由兩造依附表一所示應繼分
比例分配。
訴訟費用由兩造依附表一所示應繼分比例負擔。
    事實及理由
一、被告蔡丙○○、丁○○均經合法通知，無正當理由，未於最
    後言詞辯論期日到場，核無民事訴訟法第386條各款所列情
    形，爰依原告之聲請，由其一造辯論而為判決。
二、原告起訴主張：
  （一）兩造之母即被繼承人董高寶琴於民國96年6月1日逝世，
        其夫即原告之父董天德已於83年5月29日死亡，而兩造
        均為被繼承人董高寶琴之子女，為同順序繼承人，亦均
        未拋棄繼承，原告自得隨時請求分割遺產。
  （二）查被繼承人董高寶琴生前無不動產，僅有財產新台幣 (
        下同)存於：
     1、台南市萬泰銀行（綜合存款帳號：000-00-00000-0-0
        號、000-00-00000-0-0號）：原告受母親之委託預領支
        付其各項生活開支記有：(1)95年6月22日提款10萬元；
        (2)96年2月13日提款365000元；(3)96年6月7日轉帳4000
        元，以上合計提款469000元，尚留餘額439元。
     2、台南縣新化鎮農會（帳號：00000000000000）：原告同
        上理由(1)94年11月24日提款20萬元；(2)95年12月8日提
        10萬元；(3)96年5月15日連動轉提款12萬元；(4)96年8月
        1日提款27088元，以上合計提款447088元，該帳戶已無
        剩餘。
     3、台南市第三信用合作社文賢分社（帳號：000000000000
        00號），原告同上理由，以轉帳方式於96年6月7日提款
        62000元，該帳戶餘額832元。
     4、以上共計提款978088元。
     5、被告董科恩曾於94年11月24日交付原告現金2500元，亦
        屬應算入被繼承人董高寶琴之遺產。
     6、此外被繼承人年老體衰，兩造又無法照顧，故其生前曾
        於：
      (1)94年11月24日住入台南市老人照護之長青公寓（公辦民
        營）養老，退住後領回保證金20000元。
      (2)95年10月9日轉住新化老人養護中心，嗣96年2月6日領
        回保證金18000元。
      (3)96年2月7日轉住「長榮養護中心」，嗣退住後領回扣除
        代支住院及氧氣製造機計4000元，剩保證金6000元。
      (4)以上共計領回三家老人中心之保證金44000元，仍由原
        告保管。
     7、總計以上，合計原告保管被繼承人董高寶琴之現金為
        0000000元。
  （三）另原告支出金額如下：
     1、養老院與醫療費共計462493元。
     2、喪葬費184000元。
     3、96年6月28日支付二姊即被告丁○○看護母親代金10000
        元。
     4、97年1月4日、同年3月1日、同年4月1日，各支付被告丁○○生活輔助金3000元，97年2月1日支付過年年金5000
        元，共計14000元（此部分因二姊窮困，對母親付出甚
        多，如不認同，原告自行吸收）。
     5、以上總計原告支出670493元。
  （四）綜上所述，原告保管被繼承人董高寶琴之現金為000000
        0元，扣除原告支出被繼承人養老院費用、醫療費、喪
        葬費計670493元，剩餘354095元，刻由原告保管並列入
        被繼承人董高寶琴之遺產。
  （五）又被告甲○○迄今仍誤以為原告之妻董林惠珍於77年11
        月6日，以1200萬元，向林來成等二人所購買坐落台南
        縣新化鎮○○○段地號177地號（面積0.1375公頃）、
        同段177-2地號（面積0.1808公頃）、同段178-17地號
        （面積0.0175公頃）之土地，及坐落上開土地上即門牌
        中興路453號2層樓房，及周圍之公有地（由賣主所占耕
        ）之不動產，係以被繼承人董高寶琴之金錢所買，致誣
        指原告帳目不清，拒絕協議分割系爭遺產，實則被告甲○○迄今未舉證，本不必說明，惟盼思及原告成年娶妻
        後，父母即未工作（原以修腳踏車為業）收入全靠二位
        姊姊及原告經營皮革行生意養家，尤其二弟之結婚費用
        ，亦由原告之妻標會辦理，且父母病痛住院時，全由原
        告以長子身份單獨負責，父親喪葬費亦如此，則父母有
        何經濟力支付價金一千多萬元？且上述不動產係原告及
        妻董林惠珍（占合夥股份16分之4）與葉炳南（占合夥
        股份16分之4）、林葉錦瑞（占合夥股份16分之4）、謝
        鼎益（占合夥股份16分之1）、李憲男（占合夥股份16
        分之2）、陳慶輝（占合夥股份16分之l）所共同購買信
        託登記於原告夫妻名下，因原告之妻有自耕農身分，始
        可合法買農地，且買賣價金均按月簽原告之支票支付，
        絕無用被繼承人之錢所購買，原告為節省訴訟費，曾請
        郭俊廷律師於95年5月27日以台南成功郵局1709號函知
        被告，會同算帳及瞭解契約內容，惟被告董科恩及甲○○均置之不理。
  （六）原告領取被繼承人之銀行存款早獲被繼承人之合法委任
        ，重點應在帳目是否正確：
     1、有關原告之妻董林惠珍，自被繼承人董高寶琴於94年11
        月24日住入台南市○○路長青老人養護院（公辦民營）
        ，當時心智正常，預知以後所須必要開支，即告之被告
        丙○○，因住老人院要開支，其銀行、農會之存摺、印
        章交原告夫婦董林惠珍保管及提領，用以支付住老人院
        後，屬於被繼承人之個人花費。從而原告夫妻於上述94
        年11月24日以後，始保管母親存款及提領開支，原告夫
        妻係直接受母親之委託，自屬依委任契約之合法行為，
        在此以前，為被告丙○○以女兒身份貼心保管，並筆筆
        提款均告之帳目，且多年來均無異議。此有原保管人即
        被告丙○○於97年I0月14日到庭陳述：「在94年我母親
        去住在老人院時，有交代說她的存摺、印章（萬泰銀行
        、三信合作社）要交給原告太太保管，並把錢用在我母
        親住老人院的花費，對原告主張沒有意見」等語，被告
        丁○○、丙○○並稱：「對原告主張及事實沒有意見」
        等語，佐證被繼承人生前對原告之信任及直接合法委任
        ，被告董科恩、甲○○並無權過問及干涉，尤其未曾異
        議，另思及兩造之父入葬時，亦係由原告自力完成，被
        告何需懷疑。
     2、從而，被告甲○○、董科恩辯稱渠等曾與原告妻子約定
        要動用時，事先會通知其二人同意後始能動用云云，與
        事實不符，更違背被繼承人委託意旨，且原告之妻為長
        媳，與被告丙○○、丁○○較有時間看護被繼承人，不
        可能提領母親存款用以支付其花費，尚須一一通知被告
        董科恩及甲○○二人，並取得其同意。
     3、原告之不知法律，在被繼承人96年6月1日死亡後，於96
        年6月7日之提領存款62000元，俾96年6月11日以後葬儀
        用支，亦本於母親生前意旨而執行，是原告起訴前即據
        實函知被告會帳，以示清白。
  （七）原告自94年11月24日於被繼承人住入老人院後，始接管
        自丙○○依母親要求轉交之萬泰銀行（原台南市第四信
        用合作社）及第三信用合作社存摺及印章，已如上述（
        至於新化農會存款是原告之妻有農地為母親往後利益幫
        其辦農民保險，故開戶存摺所示第一筆存款為原告自費
        存入，每月農保亦扣原告存入之存款，嗣後每月之老農
        年金政府撥款亦直接存入該帳戶，包括農民死亡保險金
        之給付），但被告甲○○、董科恩不知感恩，竟辯稱被
        繼承人於93年6月20日定存45萬元（起息日）存至94年6
        月20日到期結清（其實只有1筆45萬元金額），再「換
        單」另筆定存以「94年6月20日起息存至95年6月22日結
        清」，並誣註「原告偷偷解約，97年4月25日承認盜領
        」云云，洵屬捏造，因94年11月24日以前，原告不曾見
        過該存摺，而係由丙○○與母保管中，被告甲○○、董
        科恩無權過問。
  （八）查兩造之母係於94年11月24日住入老人院，當時心智正
        常並已自主委任原告夫妻為其管理銀行收支，此委任關
        係其生前並無中止，故關於被告甲○○、董科恩主張依
        永康奇美醫院病歷所示，95年12月5日，兩造之母已中
        風患「急性腦血管疾病」，如何同意其代領款，實係不
        明瞭母親委任意旨要原告夫婦代管其銀行存摺、印章存
        款以支付其私人開支，且委任期並無期限，亦未曾中止
        ，故兩造母親雖中風，仍不影響原告夫婦代領存款之合
        法性，故本件重在原告有無帳目不清，而非事後非理性
        之猜疑。
  （九）被告甲○○等主張，被繼承人定存及利息金額錯誤舉證
        ：
     1、被繼承人在第三信用合作社於82年2月25日定存約30萬
        元，若以利息計算至95年12月18日止，13年豈能連本帶
        利生到l693012元？
     2、原告只有於96年6月7日轉帳62000元，被繼承人生前就
        有交代辦後事，萬泰銀行（台南市第四信用合作社）自
        83年7月20日定期約4、50萬元，至96年2月13日止，約
        13年，豈可能連本帶利到0000000元？何況母親無異議
        ，且原告係於94年11月24日以後始接管存摺。
  （十）有關被告甲○○、董科恩誣指原告之妻董林惠珍於77年
        11月6日所購買之名下不動產，亦係被繼承人與原告友
        人合夥購買云云，並非事實，應由主張者負舉證責任（
        原告已提出契約及人姓名，及付款票據），蓋系爭不動
        產買賣日早在77年11月6日被繼承人及家人經濟情況均
        不佳，尚須女兒工作收入補貼家用，何有鉅款買地？且
        被繼承人逝前無人主張，尤其二弟娶妻之聘金，尚靠原
        告之妻標會負擔死會會款，始能上轎完婚，兩造之父83
        年入葬花費，亦為原告獨自負責。
（十一）爰聲明：附表二、三之遺產，由兩造依附表一所示之應
        繼分比例分配。
三、被告蔡丙○○未於最後言詞辯論期日到場，惟據其前所述，
    以：94年被繼承人董高寶琴住老人院時，有交代其存摺、印
    章（萬泰銀行、三信合作社）要交給原告太太保管，並把錢
    用於其住老人院之花費，對原告之主張沒有意見等語為辯。
四、被告丁○○未於最後言詞辯論期日到場，惟據其前所述則以
    ：對於原告主張之事實沒有意見等語為辯。
五、被告甲○○、董科恩則以：
  （一）緣被繼承人董高寶琴生前設於台南市第三信用合作社等
        3家金融機構之帳戶存摺、印章，均由第三人即原告之
        妻董林惠珍保管，董林惠珍當時向被告甲○○、董科恩
        之夫婦表示承諾並達成協議，協議內容為：「上開帳戶
        內之款項如有動用時，會通知被告甲○○、董科恩2人
        同意後動用，且兩造母親往生後，一切花費以收據為憑
        」，換言之，遺產存款部份（含活期及定期存款）之總
        額為上開帳戶存款及定期存款總額扣除經被告甲○○、
        董科恩2人同意動用之金額及有收據之喪葬費。惟查，
        第三人董林惠珍自保管時起，迄今，均未通知被告甲○○、董科恩2人曾動用上開帳戶之款項，且被繼承人生
        前不識字、年齡高、行動不便並由兩造按月輪流扶養，
        顯無提領款項之必要，是上開帳戶之存款累計總額扣除
        被繼承人往生後有收據之喪葬費後，即為剩餘之遺產（
        動產部分）。
  （二）被繼承人董高寶琴之遺產總額（動產部分）+（不動產部
        分）詳細計算如下：
     1、動產部分：
      (1)台南市第四信用合作社帳戶部分：自83年7月20日起至
        87年3月20日，每月有2390元不等之定期存款利息存入
        上開帳戶（至於該利息之本金，經該合作社人員應當時
        利率計算粗估為五、六十萬元左右，至於正確金額須由
        法院來函調取，將該筆定期存款列入遺產為是）；嗣上
        開合作社改制為萬泰商業銀行，上開帳戶自87年4月20
        日起至96年6月21日之利息存款，加上萬泰銀行一筆45
        萬元定期存款（原告於97年4月25日起訴狀自承由其於
        95年6月22日擅自解約領取），是上開利息加上45萬元
        定期存款之金額共為0000000元，再加上前揭尚未調取
        之定期存款金額，應為被繼承人董高寶琴之遺產。
      (2)台南市第三信用合作社文賢分社帳戶部分：自82年2月2
        5日至96年6月7日止，存款總額為0000000元，嗣於96年
        6月7日遭人盜領62000元，經查為原告及被告丙○○、
        丁○○共同盜領，是該部分應列入遺產中。
      (3)新化鎮農會帳戶部分：自84年6月13日至96年6月20日止
        ，存款金額為656587元（包括原告訴訟代理人於起訴前
        寄予被告之存證信函載明，原告於94年11月24日提領20
        萬、95年12月18日至同月22日連動轉帳3次，每次金額
        10萬元、96年5月15日連動轉帳12萬元，計42萬元，經
        農會承辦員告知此4筆連動轉帳係轉入私人帳戶，被告
        合理懷疑係由原告或其配偶前往辨理轉入原告或其配偶
        或其子女之金融機構帳戶）。
     2、不動產部分：
        被繼承人於生前告知被告甲○○，其與原告之友人合夥
        購買1筆台南縣新化鎮○○路453號房屋及其坐落之土地
        ，於77年以1200萬元購得，惟原告卻不認係遺產之一部
        分。
  （三）原告稱其於96年2月13日前往萬泰銀行提領365000元，
        另於95年12月18日在新化鎮農會提領10萬元、96年5月
        15日連動轉帳12萬元及96年8月1日提領27088元，係經
        被繼承人同意云云，均係臨訟杜譔之詞，不足採信，蓋
        ：
     1、被繼承人於96年6月1日往生，如何同意？
     2、被繼承人於95年12月5日已腦中風、意識不清、無法言
        語，若原告主張係受委任提款，應提出委任書或證人以
        證之，否則，任何盜領者皆可以在無書證或人證之下，
        主張委任人係口頭委任而可採，豈不紊亂民事委任制度
        ？
  （四）萬泰銀行於95年5月22日之結餘款為468245元，台南三
        信合作社於96年6月7日之結餘款為62832元，被繼承人
        於96年6月1日過世，還用轉帳方式盜領，被繼承人於台
        南縣新化鎮農會之存款，95年12月8日連動轉兩筆各10
        萬元，轉入私人帳戶隱瞞事實，該20萬元未報帳私吞，
        而96年6月28日農保局給付喪葬費153000元，也私吞未
        列入帳目，因被繼承人農保和健保繳費每3個月係由帳
        戶自動扣款金額2040元，而非原告夫婦繳款，不能歸納
        原告所有，應列入遺產。
  （五）原告所述三家養老院及奇美柳營分院費用，金額462493
        元，其實沒那麼多，蓋住養老院每月18000元，13個月
        共234000元，長榮養老院每月15000元，3個月共45000
        元，因被繼承人有農保身份，醫療費用由農保支出，奇
        美醫院醫療實際費用3l730元，以上共計310730元，與
        原告陳報之462493元，差151763元；另喪葬費用，原告
        主張花費184000元，這完全不是事實，蓋順安葬儀社鄭
        老闆，請帳款明細單為125000元，原告多報59000元，
        加上上列l51763元，及養老院保證金44000元，共計254
        763元，應列入被繼承人之遺產
  （六）被告董科恩2500元及被告丁○○看護費14000元，原告
        事先未告知，被告一律不承認，希望原告自行吸收，共
        271623元應列入遺產。
  （七）所有住養老院及奇美醫療費用和順安葬儀社費用一切扣
        除三家銀行、農會結餘額為800088元，加271263元灌水
        報假帳部分，及萬泰銀行結餘款469439元、三信合作社
        62832元，總結餘款應為0000000元，扣除一切開銷4357
        30元，應剩餘0000000元。
  （八）被告合理質疑，有關新化鎮○○路453號土地與房舍，
        在77年11月承購購地價格太離譜，當時公告價格每平方
        公尺才140元，乘以706平方公尺，不會超過15萬元，以
        市價1500元計算，也才114萬元，哪來l200萬元？有關
        信託內容也有問題，蓋合夥人是否購買前即推派董林惠
        珍為人頭，為何拖延至79年2月18日才信託，實不合乎
        邏輯。
六、得心證之理由：
  （一）按繼承人有數人時，在分割遺產前，各繼承人對於遺產
        全部為公同共有；繼承人得隨時請求分割遺產，但法律
        另有規定或契約另有訂定者，不在此限；又公同共有物
        分割之方法，除法律另有規定外，應依關於共有物分割
        之規定，民法第1151條、第1164條、第830條第2項分別
        定有明文。
     1、經查，原告主張被繼承人董高寶琴於96年6月1日死亡時
        ，其配偶董天德已於83年5月29日死亡，而兩造為被繼
        承人董高寶琴之子女，為全體繼承人，應繼分比例各為
        5分之1之事實，有原告所提除戶謄本、戶籍謄本、繼承
        系統表在卷可稽，堪信為真實。
     2、又原告主張被繼承人死亡後於附表二所示之銀行、農會
        及合作社遺有存款，而原告於被繼承人死亡後之96年6
        月7日於萬泰商業銀行轉帳4000元後，該銀行帳戶餘額
        為439元，96年8月1日於新化鎮農會提領現金27088元後
        ，該農會帳戶存款為0元，目前存款餘額為4元，96年6
        月7日於台南第三信用合作社文賢分社轉帳62000元後，
        該帳戶餘額為832元等情，除有原告所提存摺影本為證
        外，並有萬泰商業銀行97年10月6日第00000000005號函
        檢附之存摺對帳單、台南縣新化鎮農會97年9月23日新
        農信字第097003178號函檢送之客戶往來交易明細表，
        及台南第三信用合作社97年9月25日南三信總字第1309
        號函檢送之對帳單影本在卷可稽，堪可採信；而原告主
        張上開轉帳或提領行為係受被繼承人生前委託云云，雖
        為被告董科恩、甲○○所否認，並辯稱原告未經全體繼
        承人同意，係屬盜領云云，然姑不論原告上開轉帳或提
        款行為是否為盜領，縱或被告所辯為真，上開業經轉帳
        或提款之款項，既尚未回復為兩造公同共有之狀態，則
        被告辯稱應列入遺產總額計算，自無可採。
     3、另原告主張其於被繼承人生前自上開帳戶中所提領之其
        他款項，亦係經被繼承人授權，且此部分款項加計被告
        董科恩交付原告之現金2500元、被繼承人退住養護中心
        後領回之保證金，再扣除被繼承人生前於養老院之支出
        ，及醫療費用、喪葬費等支出後，原告尚保管被繼承人
        之遺產354095元云云，雖亦經被告董科恩、甲○○否認
        原告曾受被繼承人委任，並辯稱原告主張之養老院支出
        、醫療費用、喪葬費之金額亦不實云云，惟上開款項之
        提領時點，既係在被繼承人生前，則不論係何人所提領
        ，其於提領時，該款項均非屬遺產，本不在本件遺產分
        割之範圍，然原告既自承其目前尚保管被繼承人所遺之
        現金354095元等語可按，則該部分之款項自應認已回復
        為兩造公同共有之狀態，而得列入遺產之範圍為分割。
        至於被告董科恩、甲○○就被繼承人上開遭提領之款項
        ，得否依其他法律關係請求返還，乃係另一問題，與本
        件無涉，附此敘明。
     4、再者，被告董科恩、甲○○辯稱原告之配偶董林惠珍於
        77年11月6日，以1200萬元向訴外人林來成等2人所購買
        坐落台南縣新化鎮○○○段地號177、177-2、178-17地
        號土地及其上建物，係被繼承人生前與他人合夥購買云
        云，既為原告所否認，並有原告所提買賣契約書影本為
        證，被告復未另舉證以實其說，自難認上開不動產係屬
        被繼承人之遺產。
  （二）是綜上所述，兩造目前所得分割之被繼承人遺產如附表
        二、三所示，而上開遺產依法並無不能分割之情事，亦
        未訂立不分割之特約，兩造就分割方法既無法達成協議
        ，則揆諸前揭說明，原告訴請裁判分割，並無不合，應
        予准許。又原告主張上開款項應依兩造應繼分比例分配
        ，於法亦無不合，爰判決如主文第1、2項所示。
  （三）末按「因共有物分割、經界或其他性質上類似之事件涉
        訟，由敗訴當事人負擔訴訟費用顯失公平者，法院得酌
        量情形，命勝訴之當事人負擔其一部」，民事訴訟法第
        80條之1定有明文，本件分割公同共有遺產之訴，係固
        有必要共同訴訟，原、被告之間本可互換地位，本件原
        告起訴雖於法有據，但被告之應訴實因訴訟性質所不得
        不然，是以本件之訴訟費用，應由兩造依其上開應繼分
        之比例分擔，較為公允，併此敘明。
七、本件判決基礎已臻明確，兩造其餘攻擊防禦方法及舉證，於
    判決結果無影響，毋庸一一論列，附此敘明。
八、訴訟費用負擔之依據：民事訴訟法第80條之1。
中    華    民    國    97    年    12    月    2     日
                  家事法庭法  官  林育幟
上為正本係照原本作成。
如對本判決上訴，須於判決送達後20日內向本院提出上訴狀
中    華    民    國    97    年    12    月    2     日
                          書記官  歐貞妙
附表一：
┌──────┬─────┐
│  繼承人    │應繼分比例│
├──────┼─────┤
│  乙○○    │5分之1    │
├──────┼─────┤
│  董科恩    │5分之1    │
├──────┼─────┤
│  甲○○    │5分之1    │
├──────┼─────┤
│  蔡丙○○  │5分之1    │
├──────┼─────┤
│  丁○○    │5分之1    │
└──────┴─────┘
附表二：
┌──┬───────────────┬──────────┐
│編號│      存                 款   │金額（新台幣）      │
├──┼───────────────┼──────────┤
│ 1  │萬泰商業銀行                  │439元及其所生孳息   │
├──┼───────────────┼──────────┤
│ 2  │台南縣新化鎮農會              │4元及其所生孳息     │
├──┼───────────────┼──────────┤
│ 3  │台南第三信用合作社文賢分社    │832元及其所生孳息   │
└──┴───────────────┴──────────┘
附表三：
┌──┬──────────────┐
│編號│原告保管之現金              │
├──┼──────────────┤
│ 1  │354095元                    │
└──┴──────────────┘


司法院資訊處製作；財團法人民間司法改革基金會備份。
